臺北高等行政法院判決
　　　　　　　　　　　　　　　　　　93年度訴字第02147號
　　　　　　　　　　　　　　　.
原　　　告　甲○○
被　　　告　經濟部智慧財產局
代　表　人　蔡練生（局長）
訴訟代理人　丙○○
上列當事人間因新型專利舉發事件，原告不服經濟部中華民國93
年4月27日經訴字第09306217480號訴願決定，提起行政訴訟，本
院判決如下：
　　主  文
原告之訴駁回。
訴訟費用由原告負擔。
　　事  實
一、事實概要：原告於民國（下同）88年7月5日以「罐體結構改
    良」向被告申請新型專利，經被告編為第00000000號審查，
    准予專利，並於公告期滿後，發給新型第160725號專利證書
    。嗣關係人乙○○以該專利有違核准時專利法第97條、第98
    條第1項第1款及第2項之規定，不符新型專利要件，對之提
    起舉發。案經被告審查，於92年11月28日以（92）智專3（1
    ）05017字第09221208130號專利舉發審定書為「舉發成立，
    應撤銷專利權」之處分。原告不服，提起訴願，遭決定駁回
    ，遂提起行政訴訟。
二、兩造聲明：
    (一)原告聲明（原告經合法通知，未曾到場陳述，據其所提書
      狀內容而為記載）：
      訴願決定及原處分均撤銷，並為舉發不成立之審定。
    (二)被告聲明：
      如主文所示。
三、兩造之爭點：
    系爭專利是否違反核准時專利法第98條第1項第1款及第2項
    之規定，不符新型專利之要件？
　　(一)原告主張（原告經合法通知，未曾到場陳述，據其所提書
      狀內容而為記載）：
      1.查，被告審定本案舉發成立之主要理由如下：
        (1)91年12月18日至桃園觀音鄉振興印鐵製罐工廠股份有
          限公司（下稱振興公司）現場勘察製罐機所製成之罐
          體可證明本案申請專利範圍第1項不具新穎性。
        (2)補充證據3之油壓拓斜度機可佐證拓斜技術製造錐形
          筒體為習知技術。
        (3)本案申請專利範圍第2、3項屬習知技術之單純運用，
          故不具進步性。
      2.惟查，被告前述三項審定理由，顯然忽略各項證據之有
        效性，且未提出實證證明本案專利範圍第2、3項有違新
        型專利法之規定，徒憑毫無根據之審查觀點，即審定本
        案舉發成立，顯非適法，原告提出說明理由如下：
        (1)91年12月18日至桃園觀音鄉振興公司現場勘察的製罐
          機，被告徒憑製罐機上之銘牌手寫製造日期「83.5」
          字樣及載有協吾機械有限公司（下簡稱協吾公司）之
          電話為7碼，就此認定該製罐機之公開日期早於本案
          申請日期，然該銘牌若真為該製罐機出廠當時所貼附
          ，從83年使用至91年12月18日止，已達8年之久，機
          器外觀已鏽蝕、脫漆嚴重，唯獨該銘牌卻依然嶄新，
          手寫規格及日期，在這8年中竟然不會退色，再者，
          依一般機器製造及販售習慣，機器上的銘牌除了必要
          顯示製造者名稱、地址、電話之基本資料外，更重要
          的是必需顯示該機器之品名及規格，而且機器之品名
          及規格通常為固定，製作銘牌時，通常均一併印刷字
          樣，但是該製罐機上的銘牌，卻不印製或書寫商場交
          易習慣上最重要的品名及製造號碼，卻僅書寫專利舉
          發書證上最必需確認的日期及規格，而且所書寫的日
          期及規格字樣在8年後，仍然清晰，顯見該製罐機上
          的銘牌，其待證事實有諸多不合常情之處，更甚者，
          該銘牌上的品名沒有顯示，規格沒有任何佐證、製造
          日期亦無任何書證，徒憑銘牌上的電話為7碼，即斷
          定機器存在的日期早於本案，試問，被告怎不會質疑
          該銘牌即為協吾公司所有，而且是振興公司向協吾公
          司購得，怎麼不會有相關之買賣憑證？振興公司與協
          吾公司既有機器之買賣交易，振興公司為配合舉發人
          之意圖，當然可以向協吾公司取得尚未銷毀的舊式銘
          牌加以貼附，並利用時空區隔的盲點而附加在現今的
          製罐機上，當然會有電話號碼改碼數的時間誤認，被
          告不要求舉發人提出該製罐機存在時間的其他佐證，
          竟然就此認定該製罐機日期早於本案專利申請日，顯
          未盡調查之能事。
        (2)補充證據3，該油壓拓斜度機為衝壓錐形筒體之機具
          ，但被告卻不查，本案申請專利之標的為「罐體結構
          改良」，而非油壓拓斜度機，再者補充證據3並未證
          明該機器的存在時間以及該時間使用該機器之用途就
          是製造相同於本案罐體結構，因為油壓拓斜度機當然
          可以作為拓斜其他物品之用途，故被告以拓斜度機器
          認定本案罐體新型結構為習知技術，顯非適法。
        (3)被告在舉發書證中，根本找不出得以證明本案申請專
          利範圍第2、3項為習知技術，亦未通知舉發人提出相
          關證據加以證明，徒以本案為習知技術單純運用的說
          詞且無任何舉證的審查條件下，即認為本案不具進步
          性，被告於審查本案專利申請時，即應駁回本案專利
          申請，怎會在舉發階段中，改以不具進步性而達其舉
          發成立之審定，本案的弧環筒部 (28)可再進一步提
          昇罐體 (20)強度，並方便蓋皿 (25)套置定位，此一
          進步性為各項舉證資料所無法達成，怎麼會如同被告
          認定的不具進步性，被告應提出舉證以令原告誠服。
      3.為此，請鈞院俯察情節，審究事實，為如訴之聲明之判
        決。
　　(二)被告主張：
      1.本件起訴爭點主要在現場勘察之製罐機（證據4、5）及
        補充證據3之油壓拓斜度機之證據有效性及系爭專利申
        請專利範圍第2、3項是否屬習知技術等。
      2.按凡對物品之形狀、構造或裝置之創作或改良，而可供
        產業上利用者，固得依專利法規定申請取得新型專利，
        惟如「申請前已見於刊物或已公開使用者」或其「新型
        係運用申請前既有之技術或知識，而為熟習該項技術者
        所能輕易完成且未能增進功效時」，仍不得依法申請取
        得新型專利，復為同法第98條第1項第1款及第2項所規
        定。
      3.就證據4、5（引證3）即現場勘察之製罐機，原告質疑
        該機器上之銘牌無製造日期、無任何書證‧‧‧未盡調
        查之能事云云。查證據4、5為協吾公司所製造型號為「
        SW-017」之製罐機照片數幀及前揭製罐機之操作錄影帶
        乙式四捲，案經被告現場勘察之製罐機銘牌上所載該機
        器之製造日期「83.5」及規格「SW-017」雖均為手寫，
        惟由該銘牌上所印刷之協吾公司地址係位於「台北縣」
        ，電話號碼為「7碼」（87年1月1日後台北縣電話號碼
        己改為8碼），及該製罐機已脫漆生銹，顯已使用多年
        等情，自堪認該現場勘察之製罐機應於87年1月1日台北
        縣電話號碼改為八碼前即已公開使用，顯早於系爭專利
        之申請日88年7月5日。另補充證據3（引證10）林德勝
        公司於86年5月1日開立予巨鴻股份有限公司之銷售統一
        發票上載有「五加侖製罐整廠設備（包含『油壓拓斜度
        機』)」，及同為林勝德公司銷售之型號為「LDS-135」
        之「油壓拓斜度機」型錄及同型號「油壓拓斜機」之操
        作說明書，可相互勾稽為另一組證據，而可證明林勝德
        公司銷售之油壓拓斜度機（壓製錐形筒體的機具）早於
        系爭專利申請日前即已公開銷售使用。復查前揭現場勘
        察之製罐機係使該罐體先由一平直狀條板圈繞為一環筒
        定位，再將該環筒擴張衝壓呈頂部具有直環筒部之錐形
        筒體（按現場機器中亦置有拓斜機裝置），而錐形筒體
        與直環筒部間之凸擋環緣係由軋壓加工而成，所製成之
        罐體係一頂部具有直環筒部之錐形筒體，其底部軋壓組
        合一端面封板，且直環筒部與錐形筒體間形成有一凸擋
        環緣，得供一蓋皿套置定位。系爭專利錐形筒體及凸擋
        環緣之結構特徵已為前揭現場勘察之製罐機加工過程製
        成之罐體所揭露，且皆是得促使罐體之組裝成型更加快
        速、簡單且精確，並可達到增加罐體強度與降低成本者
        ，故前揭現場勘察之製罐機及所製成之罐體可證明系爭
        專利之技術不具新穎性；至於系爭專利申請專利範圍第
        2、3項所載之弧環桶部及其加工成型技術，其構造雖未
        為現場製成之罐體所揭，惟按前述油壓拓斜度機其主要
        功能即係在於將環筒擴張衝壓呈頂部具有直環筒部之錐
        形筒體的機具；而補充證據3（引證10）顯足佐證該等
        構造技術亦為油壓拓斜機習用技術之簡單運用，並無特
        殊技術性，屬習知技術；況現場機器中亦置有拓斜機裝
        置，故可證系爭專利申請專利範圍第2、3項所載之弧環
        桶部及其加工成型技術，亦為申請前既有之技術或知識
        ，而為熟習該項技術者所能輕易完成且未能增進功效者
        ，不具進步性。
      4.綜上所述，被告原處分並無違法，敬請駁回原告之訴。
　　理  由
甲、程序方面
    本件原告經受合法通知，未於言詞辯論期日到場，核無行政
    訴訟法第218條準用民事訴訟法第386條各款所列情形，爰依
    被告之聲請由其一造辯論而為判決。
乙、實體方面
一、按凡對物品之形狀、構造或裝置之創作或改良，而可供產業
    上利用者，得依法申請取得新型專利，固為系爭專利核准時
    專利法第97條暨第98條第1項所明定。惟如「申請前已見於
    刊物或已公開使用者」或其「新型係運用申請前既有之技術
    或知識，而為熟習該項技術者所能輕易完成且未能增進功效
    時」，仍不得依法申請取得新型專利，復為同法第98條第1
    項第1款及第2項所規定。
二、本件系爭第00000000號「罐體結構改良」新型專利案，其罐
    體係一頂部具有直環筒部之錐形筒體，其底部軋壓組合一端
    面封板，且直環筒部與錐形筒體間形成有一凸擋環緣，得供
    一蓋皿套置定位，其主要係使該罐體先由一平直狀條板圈繞
    為一環筒定位，再將該環筒擴張衝壓呈頂部具有直環筒部之
    錐形筒體，又錐形筒體與直環筒部間之凸擋環緣係由軋壓加
    工而成為其特徵者，得促使罐體之組裝成型更加快速、簡單
    且精確，並可達到增加罐體強度與降低成本之實用目的者。
    關係人乙○○所舉舉發證據1為系爭專利專利公報影本；證
    據2為振興公司於87年1月3日開立予大裕造漆企業有限公司
    品名為「00000 0000印大圓桶油性水泥漆（內白）0.32MM」
    之銷售統一發票正本乙紙（即引證1）；證據3為振興公司所
    出版之型錄正本乙份（即引證2）；證據4為協吾公司型號為
    「SW-017」之製罐機照片數幀（即引證3）；證據5為前揭製
    罐機之操作錄影帶乙式4捲（即引證4）；證據6為製罐照片
    數幀（即引證5）；證據7為86年8月11日審定公告之第
    00000000號「儲水式電熱水器之儲水桶改良結構」新型專利
    案（即引證6）專利公報及公告本影本；證據8為87年1月1日
    審定公告之第00000000號「立式金屬罐擴張機」新型專利案
    （即引證7）專利公報影本；舉發補充證據1為振興公司之財
    產目錄影本（即引證8）；補充證據2為「百麗油漆桶」實物
    樣品乙件（即引證9）；補充證據3為林德勝公司於86年5月1
    日開立予巨鴻股份有限公司之5加侖製罐整廠設備（包含油
    壓拓斜度機）之銷售統一發票影本及該公司型號為「
    LDS-135」之油壓拓斜度機型錄及同型號之油壓拓斜機操作
    說明書影本（合稱引證10）。案經被告審查，認引證1統一
    發票之品名載有「00000 0000印大圓桶油性水泥漆」等字樣
    ，引證2型錄上亦載有2770大圓桶「百麗油漆桶」之圖片，
    惟引證2之2770大圓桶僅為外觀，無法確知其是否為錐形筒
    體，尚難謂系爭專利錐形筒體之結構特徵及功效已為引證2
    所揭露，是引證1、2無法證明系爭專利不具新穎性及進步性
    ；引證6、7皆未揭露系爭專利相同之結構特徵，不具證據力
    ；惟引證3揭露有製罐機及百麗油漆桶照片，引證4為相同於
    引證3製罐機之錄影帶；經被告於91年12月18日派員至桃園
    縣觀音鄉振興公司現場勘察，其現場之製罐機與引證3之照
    片相符，為同一物品（經兩造確認相符），該製罐機上銘牌
    之製造日期「83.5」雖係手寫，惟銘牌上所載製造商協吾公
    司之地址為「台北縣」，電話號碼為7碼，由台北縣之電話
    號碼係於87年1月1日改為8碼，應可推知該製罐機之公開日
    期早於系爭專利申請日；另引證10之統一發票開立日期早於
    系爭專利申請日，其品名欄載有「油壓拓斜度機」之字樣，
    且同為林德勝公司所開立，故可佐證引證10之該公司型錄及
    操作手冊所揭示之油壓拓斜度機於系爭專利申請前已公開販
    售之事實，因油壓拓斜度機主要功能係將環筒擴張衝壓呈頂
    部具有直環筒部之錐形筒體之機具，是引證10可補充佐證運
    用拓斜技術製造錐形筒體為習知技術；又前揭現場勘察之製
    罐機亦係使該罐體先由一平直狀條板圈繞為一環筒定位，再
    將該環筒擴張衝壓呈頂部具有直環筒部之錐形筒體（按現場
    機器中亦置有拓斜機裝置），又錐形筒體與直環筒部間之凸
    擋環緣係由軋壓加工而成，所製成之罐體係一頂部具有直環
    筒部之錐形筒體，其底部軋壓組合一端面封板，且直環筒部
    與錐形筒體間形成有一凸擋環緣，得供一蓋皿套置定位；是
    系爭專利錐形筒體及凸擋環緣之結構特徵已為該製罐機所製
    成之罐體所揭露，且皆係得促使罐體之組裝成型更加快速，
    簡單且精確，並可達到增加罐體強度與降低成本之實用目的
    ，故該製罐機及其所製成之罐體足可證明系爭專利申請專利
    範圍第1項不具新穎性；至系爭專利申請專利範圍第2、3項
    所載之弧環桶部及其加工成型技術，其構造雖未為現場製成
    之罐體所揭露，惟按油壓拓斜機主要功能係將環筒擴張衝壓
    呈頂部具有直環筒部之錐形筒體之機具，而系爭專利與其說
    明書第1、2圖所揭示之習知罐體結構之不同，主要即利用習
    知之油壓拓斜度機將環筒擴張衝壓呈頂部具有直環筒部之錐
    形筒體，引證10可佐證該不同處僅為習知技術之單純應用，
    並無增進功效之處；又系爭專利申請專利範圍第2、3項所載
    之弧環桶部及其加工成型技術，亦屬利用習知之油壓拓斜度
    機擴張技術之單純應用，亦為前揭製罐機技術所能輕易達成
    者，不具進步性；另引證5之製罐照片，無法證明其製罐機
    之製造日期及其成品之公開日期；引證8之財產目錄僅記載
    五加侖圓筒成型機，與前揭現場勘察之製罐機不具關連性，
    且亦無法與引證9之樣品相勾稽，亦難佐證其為申請前已公
    開者，故均不具證據力等理由，乃為「舉發成立，應撤銷專
    利權」之處分。原告不服，依序提起訴願及行政訴訟；兩造
    之主張各如事實欄所載。
三、原告起訴意旨仍執訴願理由謂：被告於91年12月18日至桃園
    縣觀音鄉振興公司現場所勘察製罐機上之銘牌，其規格及製
    造日期為手寫，且觀諸前揭製罐機機器已然鏽蝕、脫漆嚴重
    ，然其銘牌竟未褪色，該銘牌是否為該製罐機出廠當時所貼
    附者，實有可疑；況依一般機器製造及販售習慣，機器上之
    銘牌除顯示製造者之名稱、地址及電話等基本資料外，更需
    顯示該機器之品名及規格，且因機器之品名及規格通常均為
    固定，故於製作銘牌時均一併印刷於其上，前揭製罐機之銘
    牌未印有品名及製造號碼，僅書寫本件專利舉發案所須確認
    之日期及規格，顯亦不合常理；被告未要求關係人提出該製
    罐機存在時間之其他佐證，徒憑前揭銘牌上之電話號碼為7
    碼，即逕認該機器之製造日期早於系爭專利申請日，實屬率
    斷；又系爭專利為一罐體結構之改良，並非油壓拓斜度機，
    且引證10並無法證明該機器之公開時間，及於其時該機器之
    用途即係用以製造相同於系爭專利之罐體結構，故被告據以
    認定系爭專利罐體新型結構為習知技術，自有違誤；再者，
    於舉發證據無法證明系爭專利申請專利範圍第2、3項亦不具
    新穎性及進步性之情形下，被告竟推翻於系爭專利申請時所
    認系爭專利已符合專利要件之見解，以系爭專利不具進步性
    而為舉發成立之處分，惟實則系爭專利之弧環筒部可進一步
    提昇罐體強度，並方便蓋皿套置定位，此為各引證資料所無
    法達成者，故被告之認事用法顯有違誤云云，請求撤銷原處
    分及訴願決定。
四、經查，本件被告係以引證1、2及引證5至9固無法證明系爭專
    利不具新穎性及進步性，惟引證3、4及10可證明系爭專利不
    具新穎性及進步性，乃為「舉發成立，應撤銷專利權」之處
    分。次查，引證3、4為協吾公司所製造型號為「SW-017」之
    製罐機照片數幀及前揭製罐機之操作錄影帶乙式四捲，經被
    告於91年11月28日會同原告及關係人至桃園縣觀音鄉振興公
    司現場勘察，原告及關係人均確認該現場擺放之製罐機與引
    證3相同，故引證3、4及前揭現場勘察之製罐機應可相互勾
    稽為同一組證據。又前揭現場勘察之製罐機銘牌上所載該機
    器之製造日期「83.5」及規格「SW-017」雖均為手寫，惟由
    該銘牌上所印刷之協吾公司地址係位於「台北縣」，電話號
    碼為「7碼」，及引證3、4照片及錄影帶中所示前揭製罐機
    已脫潻生銹，應已使用多年等情，堪認該現場勘察之製罐機
    係於87年1月1日台北縣電話號碼改為8碼前即已公開使用，
    早於系爭專利之申請日88年7月5日。另引證10林德勝公司於
    86年5月1日開立予巨鴻股份有限公司之銷售統一發票影本上
    載有「五加侖製罐整廠設備（包含『油壓拓斜度機』）」，
    及同為林勝德公司銷售之型號為「LDS-135」之「油壓拓斜
    度機」型錄及同型號「油壓拓斜機」之操作說明書影本，應
    可相互勾稽為另一組證據，而可證明林勝德公司銷售之油壓
    拓斜度機早於系爭專利申請日即已公開銷售。復查，前揭現
    場勘察之製罐機係使該罐體先由一平直狀條板圈繞為一環筒
    定位，再將該環筒擴張衝壓呈頂部具有直環筒部之錐形筒體
    （按現場機器中亦置有拓斜機裝置），而錐形筒體與直環筒
    部間之凸擋環緣係由軋壓加工而成，所製成之罐體係一頂部
    具有直環筒部之錐形筒體，其底部軋壓組合一端面封板，且
    直環筒部與錐形筒體間形成有一凸擋環緣，得供一蓋皿套置
    定位。系爭專利錐形筒體及凸擋環緣之結構特徵已為前揭現
    場勘察之製罐機加工過程製成之罐體所揭露，且皆是得促使
    罐體之組裝成型更加快速、簡單且精確，並可達到增加罐體
    強度與降低成本者，故前揭現場勘察之製罐機及所製成之罐
    體可證明系爭專利之技術不具新穎性。至於系爭專利申請專
    利範圍第2、3項所載之弧環桶部及其加工成型技術，其構造
    雖未為現場製成之罐體所揭，惟按油壓拓斜度機其主要功能
    即係在於將環筒擴張衝壓呈頂部具有直環筒部之錐形筒體之
    機具；而引證10顯可佐證該等構造技術亦為習知技術之簡單
    運用，並無特殊技術性；系爭專利申請專利範圍第2、3項所
    載之弧環桶部及其加工成型技術，亦為該現場勘察之製罐機
    技術所能輕易完成者，自不具進步性。
五、綜上所述，系爭專利確實違反核准時專利法第98條第1項第1
    款及第2項之規定，不符新型專利之要件；原告所訴，核不
    足採。從而，被告所為本件「舉發成立，應撤銷專利權」之
    處分，洵無違誤，訴願決定予以維持，亦無不合。原告仍執
    前詞，訴請撤銷訴願決定及原處分，並命被告為舉發不成立
    之處分，均無理由，應予駁回。
丙、據上論結，本件原告之訴為無理由，依行政訴訟法第98條第
    3項前段、第218條、民事訴訟法第385條第1項前段，判決如
    主文。
中　　華　　民　　國　　94　　年　 　7　　月　 20  　 日
                    第四庭審判長法　官  徐  瑞  晃
           　　　  　　　　　　 法　官  蕭  惠  芳
           　　　　  　　　　　 法　官  李  得  灶
上為正本係照原本作成。
如不服本判決，應於送達後20日內向本院提出上訴狀並表明上訴
理由，如於本判決宣示後送達前提起上訴者，應於判決送達後20
日內補提上訴理由書（須按他造人數附繕本）。
中　　華　　民　　國　　94　　年　 　7　　月　 28  　 日
            　　　　  　　　　　書記官  陳  清  容
